【裁判字號】    99,上易,634
【裁判日期】    991123
【裁判案由】    清償債務
【裁判全文】
臺灣高等法院民事判決                 99年度上易字第634號
上  訴  人  林佳勳
訴訟代理人  林進金
被上訴人    台灣金聯資產管理股份有限公司
法定代理人  沈臨龍
訴訟代理人  方一珊
上列當事人間請求清償債務事件，上訴人對於中華民國99年6月2
日臺灣臺北地方法院99年度訴字第521號第一審判決提起上訴，
本院於99年10月26日言詞辯論終結，判決如下：
    主  文
上訴駁回。
第二審訴訟費用由上訴人負擔。
    事實及理由
甲、程序方面：
一、被上訴人之法定代理人原為趙榮芳，嗣於民國99年6月22日
    變更為沈臨龍，有被上訴人提出股份有限公司變更登記表可
    參，被上訴人於99年8月17日具狀聲明承受訴訟（見本院卷
    43頁至48頁背面），核無不合。
二、按第二審訴之變更或追加，非經他造同意不得為之，但請求
    之基礎事實同一者，不在此限，民事訴訟法第446條第1項、
    第255條第1項第2款定有明文。本件上訴人於原審依不當得
    利之法律關係起訴請求，嗣於本院審理時，再追加依侵權行
    為之法律關係請求（見本院卷51頁背面），核其請求之基礎
    事實均係基於被上訴人免除第三人郭啟德之連帶保證債務之
    事實，而認被上訴人具不當得利及侵權行為，核其請求之基
    礎事實同一，依訴訟經濟及紛爭一次解決原則，毋庸對造同
    意，應予准許。
乙、實體方面：
一、上訴人主張：伊之被繼承人林進益與陳誌明、郭啟德互為連
    帶保證人，於88年8月13日分別向中華商業銀行股份有限公
    司（下稱中華商業銀行）借款40萬元、40萬元、54萬元，借
    款期間均自88年8月16日起至93年8月16日為止，三人屆期均
    未依約清償本息，嗣中華商業銀行於92年1月29日將上開3筆
    債權讓與被上訴人，並於92年3月31日公告。因伊之被繼承
    人林進益於94年5月8日死亡，伊於95年7月6日代償陳誌明迄
    95年7月5日止之本息計51萬元，並取得被上訴人出具之代償
    債務證明書，伊依民法第281條之規定得向陳誌明及另一連
    帶保證人郭啟德請求償還各自分擔部分。詎被上訴人早於95
    年1月12日同意免除郭啟德之系爭連帶保證債務，則依民法
    第271條、第280條及第276條規定，被上訴人不得再對伊主
    張郭啟德所應分擔之連帶保證責任債務，是被上訴人受領伊
    所代償債務逾2分之1即255,000元部分，為無法律上原因而
    受有利益，致伊受有損害，屬於不當得利。又被上訴人未經
    伊同意即免除郭啟德之連帶保證債務，致伊無法向郭啟德求
    償分擔額，亦屬侵害伊之權利，爰依民法第179條、第184條
    之規定，聲明請求：被上訴人應給付上訴人255,000元及自
    95年7月6日起至清償日止，按年息5％計算之利息（見原審
    第1798號卷161頁）。
二、被上訴人則以：郭啟德於95年1月3日匯款70萬元予伊，以清
    償其為主借款人之貸款債務，及其擔任連帶保證人之部分債
    務各5萬元，伊乃就郭啟德為借款主債務人之部分出具債務
    清償證明書，並就連帶保證債務部分出具同意書，免除郭啟
    德對於陳誌明、林進益借款債務之連帶保證責任，此非連帶
    債務之免除，僅係免除連帶保證責任，伊免除連帶保證人郭
    啟德之保證責任，乃基於契約自由，並不對他連帶保證人生
    效，上訴人不得因此免責。且上訴人給付伊51萬元，乃基於
    保證契約之履行，而上訴人與郭啟德間連帶債務之比例分擔
    ，為其內部關係，上訴人依民法第280條之規定，向伊主張
    被繼承人林進益之連帶保證債務應同為2分之1，並無依據。
    況依連帶保證之法理，債權人本可對債務人中之一人或數人
    ，或其全體，同時或先後請求全部或一部之給付，陳誌明既
    然並未依約清償借款，伊自得向上訴人請求全部債務之給付
    ，並非不當得利，又上訴人依民法第749條之規定，仍得對
    陳誌明求償全部所代償之金額51萬元，故伊免除郭啟德之保
    證責任，亦未侵害上訴人之財產權等語，資為抗辯。爰聲明
    請求：上訴人之訴駁回。
三、原審為上訴人全部敗訴之判決，即駁回上訴人之訴及假執行
    之聲請，上訴人不服，提起上訴，其上訴聲明：(一)原判決廢
    棄。(二)被上訴人應給付上訴人255,000元及自95年7月6日起
    至清償日止，按年息5％計算之利息。
    被上訴人之答辯聲明：上訴駁回。
四、查上訴人主張其被繼承人林進益與訴外人陳誌明、郭啟德互
    為連帶保證人，擔保於88年8月13日分別向中華商業銀行借
    款40萬元、40萬及54萬元，三人屆期均未依約清償本息，嗣
    中華商業銀行於92年1月29日將上開3筆債權讓與被上訴人，
    並於92年3月31日公告。郭啟德於95年1月3日匯款70萬元予
    被上訴人，用以清償郭啟德之貸款債務60萬元，及其擔任林
    進益、陳誌明連帶保證人債務各5萬元，被上訴人於95年1月
    12日開具同意書，同意免除郭啟德之系爭連帶保證債務，及
    被繼承人林進益於94年5月8日死亡後，上訴人於95年7月6日
    清償林進益之債務42萬元，及代償陳誌明至95年7月5日為止
    之本息債務51萬元，並取得由被上訴人所出具之代償債務證
    明書之事實，業據上訴人提出戶籍謄本、92年3月31日民眾
    日報、債務清償證明書、代償債務證明書、免除連帶保證人
    之保證責任同意書、台灣金融資產管理公司94年12月28日台
    金權字第943212號函、匯款回條聯、放款借據、台灣台北地
    方法院90年票字第23808號民事裁定、債權讓與證明書、領
    取證明書、不良債權債務明細（見原法院98年度審訴字第17
    98號卷28頁至53頁、本院卷64頁）可稽，且為被上訴人所不
    爭執（見同上1798號卷178頁背面至179頁、本院卷51頁背面
    ），自堪信為真實。
五、按稱保證者，謂當事人約定一方於他方之債務人不履行債務
    時，由其代負履行責任之契約，民法第739條定有明文。而
    連帶保證為保證契約之一種，係指連帶保證債務之債權人得
    同時或先後向保證人為全部給付之請求，保證人不得主張先
    訴抗辯權而言。又數人保證同一債務，依民法第748條規定
    應連帶負保證責任者，保證人中之一人，因清償致他保證人
    同免責任時，依同法第281條第1項規定，該清償之保證人得
    向他保證人求償之分擔部分，係指保證人間之內部分擔，保
    證人與主債務人間則無分擔部分可言。而連帶責任之免除與
    連帶債務之免除不同，後者為債務之全部免除，前者僅對連
    帶債務人中之特定債務人，免除其與其他債務人連帶履行全
    部債務之義務，亦即債權人將該債務人之債務，限制於其所
    負擔部分之意思表示，該債務人自債權人為意思表示後，僅
    對債權人負擔其應負擔部分之債務；其他未受免除連帶之債
    務人依然負全部給付之責任，未享受任何利益，亦即僅生相
    對之效力，無民法第276條規定之適用（最高法院81年台上
    第38號、84年度台上字第2429號判決意旨參照）。經查：
  (一)上訴人之被繼承人林進益與第三人郭啟德擔任主債務人陳誌
    明向中華商業銀行系爭40萬元借款債務之連帶保證人，被上
    訴人為系爭借款債權之受讓人，則林進益、郭啟德及陳誌明
    ，就主債務人陳誌明對於被上訴人之債務，均應負連帶清償
    責任，亦即被上訴人本於債權人之地位，得向連帶保證人林
    進益、郭啟德與主債務人陳誌明中之一人或數人或全部，同
    時或先後請求全部或一部之清償。換言之，被上訴人依被繼
    承人林進益所簽定同意擔任連帶保證人之放款借據（見原審
    第1798號卷第44頁），請求林進益負連帶保證責任，對於主
    債務人陳誌明積欠之借款債務，單獨一人負擔全部清償之責
    ，於法自無不合。上訴人主張其被繼承人林進益所負之債務
    ，其性質為民法第271條所規範之可分之債，連帶保證人林
    進益與郭啟德應平均分擔債務，各自負擔二分之一云云，於
    法不合，並非可採。
  (二)另依據主債務人陳誌明之放款借據（見原審第1798號卷41頁
    至46頁），與原審90年度票字第23808號民事裁定所示（見
    原審第1798號卷47頁至50頁），陳誌明尚未清償之本金為
    361,805元，以約定之年息8.75％計算，自89年3月16日起至
    95年7月6日止，本息計為561,440元【計算式：361,805×（
    1＋8.75％×6.3年）＝561,439.9，小數點以下四捨五入】
    ，被上訴人於扣除第三人郭啟德所代償之5萬元後，本息尚
    餘511,440元，依民法第272條及繼承之法律規定，被上訴人
    請求上訴人清償其被繼承人林進益所負之511,440元連帶保
    證債務，亦屬有據。故被上訴人本於受讓中華商業銀行債權
    之債權人地位，依陳誌明、林進益與中華商業銀行簽署之放
    款借據，而受領上訴人清償之511,440元，係以借款及連帶
    保證契約為其法律上原因，並非無法律上原因而受利益，即
    與民法第179條之不當得利規定不合，並無不當得利可言，
    故上訴人依不當得利之規定，請求被上訴人應返還255,000
    元本息云云，為無理由。
  (三)上訴人再主張侵權行為云云，查第三人郭啟德於95年1月3日
    匯款70萬元予被上訴人，用以清償郭啟德為主債務人之借款
    債務60萬元，及其擔任林進益、陳誌明之連帶保證人債務各
    5萬元，被上訴人於95年1月12日開具同意書，同意免除郭啟
    德對於借款人林進益、陳誌明債務之連帶保證責任等情，有
    被上訴人出具之同意書可稽（見原審第1798號卷64頁），而
    於被上訴人出具前揭同意書之前，曾接獲中華商業銀行法務
    處94年11月29日（94）中銀法字第9401490函謂：「本行讓
    售予貴公司逾期戶郭啟德（Ｚ000000000）申請清償新台幣（
    下同）683,051元後結清本案及免除林進益（Ｚ000000000）
    、陳誌明（Ｚ000000000）兩案之連保責任，經評估後同意所
    請較有利於債權之收回，並依約徵詢貴公司意見」等語，亦
    有前揭函文可參（見原審第1798號卷65頁），足認被上訴人
    係參酌中華商業銀行之意見，審視收回債權之利益及不利益
    後，基於契約自由，而決定免除郭啟德之連帶保證責任，並
    無證據證明具有侵害上訴人權利之故意或過失可言，即與侵
    權行為之構成要件不合。上訴人依侵權行為之規定，請求被
    上訴人負損害賠償責任云云，亦無可取。
六、綜上所述，上訴人依民法第179條之不當得利返還請求權，
    及民法第184條之侵權行為損害賠償請求權，請求被上訴人
    應給付上訴人255,000元及自95年7月6日起至清償日止，按
    年息5％計算之利息，為無理由，應予駁回。原審為上訴人
    敗訴之判決，並無不合。上訴意旨指摘原判決不當，求予廢
    棄改判，為無理由，應予駁回。
七、本件事證已臻明確，兩造其餘攻擊防禦方法及立論之證據資
    料，均經本院審酌後，對判決結果不生影響，爰無庸逐一論
    述，併此敘明。
八、據上論結，本件上訴為無理由，依民事訴訟法第449條第1項
    、第78條，判決如主文。
中    華    民    國    99    年    11    月    23    日
                  民事第十五庭
                      審判長法  官  王聖惠
                            法  官  邱瑞祥
                            法  官  呂淑玲
正本係照原本作成。
不得上訴。
中    華    民    國    99    年    11    月    23    日
                              書記官  明祖全

司法院資訊處製作；財團法人民間司法改革基金會備份。
